臺灣高等法院高雄分院民事判決　　　　　 99年度上字第238號
上　訴　人　王思厚
訴訟代理人　黃致穎律師
　　　　　　邱基峻律師
　　　　　　林小燕律師
被上訴人　　曲素梅
　　　　　　王承琢
　　　　　　王承玉
上列當事人間請求返還房屋事件，上訴人對於民國99年11月10日
臺灣高雄地方法院99年度訴字第359 號第一審判決提起上訴，本
院於100年2月16日言詞辯論終結，判決如下：
    主  文
原判決關於駁回上訴人後開第二項之訴及該部分假執行之聲請，
暨訴訟費用之裁判均廢棄。
被上訴人應自門牌號碼高雄市復興新村39號之建物遷出，返還予
海軍陸戰隊指揮部，並由上訴人代為占有。
其餘上訴駁回。
第一、二審訴訟費用由被上訴人負擔。
本判決第二項於上訴人以新台幣伍拾伍萬元供擔保後得假執行，
但被上訴人如以新台幣壹佰陸拾伍萬元為上訴人預供擔保得免為
假執行。
    理  由
一、本件被上訴人曲素梅、王承玉未於言詞辯論期日到場，核無
    民事訴訟法第386 條各款所列情形，爰依上訴人聲請，由其
    一造辯論而為判決。
二、按「訴狀送達後，原告不得將原訴變更或追加他訴。但有下
    列各款情形之一者，不在此限：二、請求之基礎事實同一者
    。」、「不變更訴訟標的，而補充或更正事實上或法律上之
    陳述者，非為訴之變更或追加。」、「當事人不得提出新攻
    擊或防禦方法。但有下列情形之一者，不在此限；…二、事
    實發生於第一審法院言詞辯論終結後者。三、對於在第一審
    已提出之攻擊或防禦方法為補充者。四、事實於法院已顯著
    或為其職務上所已知或應依職權調查證據者。五、其他非可
    歸責於當事人之事由，致未能於第一審提出者。六、如不許
    其提出顯失公平者。」，民事訴訟法第255 條第1 項、第25
    6 條、第447 條第1 項分別定有明文。上訴人於本審主張系
    爭房屋之管理機關應為海軍陸戰隊指揮部，而非國防部，為
    此變更上訴之備位聲明如原判決主文第一項所示，經查本件
    乃有關於系爭房屋返還，於本件基本事實即被上訴人無權占
    用系爭房屋一事，未曾改變，及房屋管理機關應為海軍陸戰
    隊指揮部，上訴人變更上訴之備位聲明，與上開規定核無不
    合，應予准許。
三、上訴人主張：訴外人王受祜於民國38年間因任職關係，配住
    訴外人國防部所有門牌號碼為高雄市復興新村39號房屋（下
    稱系爭房屋），嗣王受祜及其配偶即訴外人王崔玉蘭先後於
    65 年10 月3 日、96年4 月14日過世，依國軍老舊眷村改建
    條例（下稱改建條例）第3 條第2 項、第5 條第1 項規定，
    伊為王受祜之子，自應由伊承受系爭房屋之相關權益，詎被
    上訴人無占有使用系爭房屋之權限，卻無權占用系爭房屋，
    伊自得依借用人之法律地位，請求被上訴人遷離系爭房屋；
    且被上訴人拒絕伊遷入系爭房屋之行為，係以非法占有方式
    不當妨礙伊權利行使，使伊受有損害，伊亦得依侵權行為之
    法律關係及民法第213 條規定，請求被上訴人遷出系爭房屋
    ；又縱認被上訴人無庸將系爭房屋返還予伊，伊亦因對國防
    部取得使用系爭房屋之權限，而成為國防部之債權人，被上
    訴人未經國防部之許可使用系爭房屋，已妨害國防部對系爭
    房屋所有權之行使，然國防部卻怠於向被上訴人主張排除侵
    害，伊自得依民法第242 條、第767 條第1 項規定，代位國
    防部請求被上訴人遷離系爭房屋，爰提起本件訴訟等語。並
    先位聲明：(一)被上訴人應自系爭房屋遷出，並將系爭房屋返
    還予上訴人。(二)願供擔保，請准宣告假執行。備位聲明：
    (一)被上訴人應自系爭房屋遷出，並將系爭房屋返還予國防部
    。(二)願供擔保，請准宣告假執行。
四、被上訴人則以：王受祜育有二子即上訴人及訴外人王思福，
    伊等則為王思福之配偶及子女，王受祜過世後，系爭房屋之
    配住權益應由其配偶王崔玉蘭優先取得，而上訴人於婚後即
    搬出系爭房屋居住於台南，後王思福亦於71年9 月21日過世
    ，伊等即與王崔玉蘭共同居住於系爭房屋，嗣於95年間上訴
    人以王崔玉蘭身體老邁為由，將其接至台南居住，王崔玉蘭
    於96年4 月14日辭世，是上訴人於王崔玉蘭過世迄今未曾居
    住於系爭房屋；又上訴人迄今未依改建條例第5 條第2 項規
    定與伊等協議由一人承受權益，自難謂上訴人已取得系爭房
    屋之使用權；況縱前開規定係指僅直系血親一親等卑親屬得
    承受權益，惟伊等於85年2 月5 日改建條例制定前，即已合
    法繼承王思福之所有權利，並於王崔玉蘭死亡時，由被上訴
    人王承玉、王承琢代位繼承王思福之應繼分，故改建條例自
    不得於嗣後剝奪伊等因繼承而取得之權利；此外，應僅軍人
    方得繼承系爭房屋之居住權益，而上訴人並未如王思福具有
    軍人身分，故僅王思福方得繼承之，又被上訴人曲素梅既為
    王思福之遺眷，自有居住於系爭房屋之權；復被上訴人屬於
    眷屬，依國軍軍眷業務處理辦法（已於91年12月30日廢止，
    下稱軍眷處理辦法）規定，被上訴人有系爭房屋之居住權等
    語，資為抗辯。並聲明：上訴人之訴及假執行之聲請均駁回
    ，如受不利判決，願供擔保免為假執行。
五、原審為上訴人敗訴之判決，上訴人不服提起上訴，並陳述：
    (一)系爭房屋之管理機關應為海軍陸戰隊指揮部，為此變更上
    訴之備位聲明。(二)上訴人嗣已和海軍陸戰隊指揮部簽定系爭
    房屋之借用契約，而取得借用權，而為其債權人，今海軍陸
    戰隊指揮部怠於行使權利，上訴人自得依民法第242 條規定
    代其行使權利，請求被上訴人返還房屋並交由上訴人代為占
    有。其上訴先位聲明為：(一)原判決廢棄。(二)被上訴人應自門
    牌號碼高雄市復興新村39號之建物遷出並返還予上訴人。(三)
    如獲有利判決，願供擔保准為假執行。
    上訴備位聲明變更為：(一)原判決廢棄。(二)被上訴人應自門牌
    號碼高雄市復興新村39號之建物遷出並返還予海軍陸戰隊指
    揮部，並由上訴人代為占有。(三)如獲有利判決，上訴人願供
    擔保為假執行。被上訴人王承玉答辯聲明：(一)上訴駁回。(二)
    如受不利判決，願供擔保免為假執行。
六、兩造不爭執事項
  (一)系爭房屋目前由被上訴人占有使用。
  (二)王受祜與其配偶王崔玉蘭育有二子即上訴人及王思福，王受
    祜於65年10月3 日過世，後王思福亦於71年9 月21日過世，
    被上訴人王承玉、王承琢為王思福之繼承人，嗣王崔玉蘭於
    96 年4月14日過世，有兩造之戶籍謄本各1 份。
  (三)上訴人自王崔玉蘭死亡後迄今未曾實際占有系爭房屋。
  (四)國防部於94年4 月6 日以勁勢字第4798號令核定由王崔玉蘭
    承受系爭房屋之輔助購宅權益，另於96年12月25日以昌易字
    第0960025519號令核定由上訴人承受系爭房屋之輔助購宅權
    益，有海軍後勤司令部94年4 月15日沛眷字第0940005912號
    函（見原審卷第51頁、第52頁）、國防部99年4 月2 日國政
    眷服字第0990004432號書函各1 份（見原審卷第106 頁、第
    107 頁）可證。
  (五)系爭房屋嗣經海軍陸戰隊指揮部於100 年1 月4 日與上訴人
    簽立國軍公有眷舍借用契約，而將該屋借予上訴人，並經公
    證，有國軍公有眷舍借用契約書影本及公證書影本各一份可
    稽。
七、兩造爭執事項
  (一)兩造是否取得系爭房屋之使用權限？
  (二)被上訴人是否無權占用系爭房屋。
  (三)上訴人主張其占有權受侵害，本於借用人之法律地位及侵權
    行為之法律關係，請求被上訴人遷讓系爭房屋，有無理由？
  (四)上訴人得否代位房屋管理機關海軍陸戰隊指揮部對被上訴人
    行使權利，請求遷讓房屋，並返還交上訴人代為占有？
八、經查，系爭房屋之管理機關應為海軍陸戰隊指揮部，而非國
    防部，此見海軍陸戰隊指揮部99年1 月15日海陸眷服字第09
    90000581號函：「……二(一)1.高雄市復興新村39號房屋為本
    部列管國軍眷舍，故本眷舍無房價乙節。」（見本院卷46頁
    ）同指揮部99年2 月26日海陸眷服字第0990001917號函：「
    主旨：函覆本部列管高雄市復興新村39號房屋之居住權人及
    依據等資料，請查照。」（見本院卷47頁），可知系爭房屋
    之管理機關應為海軍陸戰隊指揮部，而有關系爭房屋使用、
    管理、處分、收益均應由該指揮部為之。
九、兩造是否各取得系爭房屋使用權，被上訴人是否無權占用系
    爭房屋？
  (一)按借貸契約未定期限者，借用人應於依借貸之目的使用完畢
    時返還之，民法第470 條第1 項定有明文。又因任職關係獲
    准配住宿舍，其性質為使用借貸，目的在使任職者安心盡其
    職責，是倘借用人喪失其與所屬機關之任職關係，當然應認
    依借貸之目的，已使用完畢，配住機關自得請求返還（最高
    法院91年台上字第1926號判例意旨參照）。再按原眷戶即領
    有主管機關或其所屬權責機關核發之國軍眷舍居住憑證或公
    文書之國軍老舊眷村住戶，享有承購依改建條例興建之住宅
    及由政府給與輔助購宅款之權益。原眷戶死亡者，由配偶優
    先承受其權益；原眷戶與配偶均死亡者，由其子女承受其權
    益，餘均不得承受其權益，改建條例第3 條第2 項、第5 條
    第1 項亦有明文。此外，依國軍軍眷業務處理作業要點（下
    稱軍眷作業要點）第6 條第4 款規定：當事人亡故，其父母
    、配偶或子女經核定為權益承受人，仍需住用原公有眷舍者
    ，應自核定後三個月內，向列管軍種（單位）重新簽訂借用
    契約，未再簽定眷舍借用契約者，保留其輔助購宅權益，收
    回眷舍封存不得再行改配。
  (二)本件系爭房屋係國防部無償借予其軍人王受祜住用，原借用
    人王受祜於65年10月3 日任職中死亡，由其配偶王崔玉蘭經
    國防部以勁勢字第4798號令核定其承受系爭房屋輔助購宅權
    益，嗣王崔玉蘭於96年4 月14日死亡後，上訴人迄今未曾實
    際占有系爭房屋，系爭房屋由被上訴人3 人占用迄今等情，
    為兩造所不爭執，應堪信為真實。是王受祜因死亡而喪失與
    國防部間之任職關係，系爭房屋依借貸目的應認已使用完畢
    ，使用借貸契約因而消滅；又上訴人自王崔玉蘭死亡後迄今
    均未曾占有使用系爭房屋，自無從因取得系爭房屋事實上之
    管領力而具占有權限。
  (三)國防部單方核定由上訴人承受上開輔助購宅權益，使上訴人
    得享有王受祜所遺之由政府給與輔助購宅款之權益，顯係行
    政機關就公法上具體事件所為之決定，而對外直接發生法律
    效果之單方行政行為。是上訴人取得該輔助購宅權益係基於
    國防部所為前揭具授益性質之行政處分，尚不得執此即遽謂
    上訴人與國防部之間訂有系爭房屋之借用契約。再者，上訴
    人依據改建條例第5 條規定辦理權益承受者，僅止於承受原
    眷戶即王受祜所享有之承購住宅及領取輔助購宅款之權益，
    其與眷舍居住權尚屬二事，此觀軍眷作業要點、軍眷處理辦
    法均將眷舍分配、輔（補）助貸款購宅二者分別規範自明，
    復經國防部函覆明確，有國防部99年6 月18日國政眷服字第
    0990007944號函1 份可憑（見原審卷第142 頁至第144 頁）
    ，足見本件系爭房屋之輔助購宅權益雖經核定由上訴人承受
    ，惟其尚未因此而具有系爭房屋之居住權，上訴人主張其為
    系爭眷舍唯一享有眷舍輔助購宅權益之人，自有權使用系爭
    眷舍云云，洵屬無據。又依上開軍眷作業要點第6 條第4 款
    規定，上訴人本應自核定後3 個月內，向列管軍種（單位）
    重新簽訂借用契約，且海軍陸戰隊指揮部亦曾去函要求上訴
    人依上開作業要點辦理重新簽訂借用契約乙情，有海軍陸戰
    隊指揮部97年1 月8 日海陸岸工字第0970000212號函（見原
    審卷第7 頁）為證，上訴人於國防部核定其為系爭房屋輔助
    購宅權益承受人後，固未立即與主管機關簽訂系爭房屋之借
    用契約，此經原審向海軍司令部查證屬實，有原審電話記錄
    事證（見原審卷第173 頁），且為上訴人所不爭執。惟查上
    訴人嗣已於100 年1 月4 日與系爭房屋之管理機關海軍陸戰
    隊指揮部簽訂借用契約，有國軍公有眷舍借用契約書影本一
    份附本院卷可稽（見本院卷第49頁），且雙方簽訂借用契約
    並經公證人公證，亦有公證書影本附卷可證（見本院卷第48
    頁），被上訴人王承玉對此事實亦不爭執，是上訴人對於系
    爭房屋現己與海軍陸戰隊指揮部成立借用關係堪以認定，則
    上訴人對於系爭房屋之管理機關海軍陸戰隊指揮部，自有借
    貸權人之使用權。
  (四)被上訴人固辯稱：上訴人並未與被上訴人協議，則國防部核
    定由上訴人取得輔助購宅權益，於法無據云云。惟系爭房屋
    之輔助購宅權益於王崔玉蘭死亡後，業經國防部核定准由上
    訴人承受，有海軍陸戰隊指揮部97年1 月8 日海陸岸工字第
    0970000212號函（見原審卷第7 頁）、同部99年2 月26日海
    陸眷服字第0990001917號函（見原審卷第49頁）各1 紙可憑
    。又該輔助購宅權益本屬原眷戶即王受祜所享有，於王受祜
    及其配偶王崔玉蘭死亡後，揆諸前揭改建條例第5 條第1項
    規定，應由其子女承受其權益。此所稱之子女，應係指其直
    系血親一親等之卑親屬，而未及於其直系血親二親等之卑親
    屬即其孫輩。查本件上訴人為王受祜之子固無疑義，惟被上
    訴人則分別為王受祜之孫輩及孫媳，並非其子女，依上開說
    明，被上訴人均不得承受王受祜所享有之輔助購宅款等權益
    ，故上訴人本無庸依改建條例第5 條第2 項規定與被上訴人
    進行協議，即得由上訴人一人承受該輔助購宅權益，是被上
    訴人前開所辯，並無足採。
    又查系爭房屋係國防部無償借予其軍人王受祐住用，王受祐
    嗣於65年10月3 日死亡，由其配偶王崔玉蘭繼續住用，而王
    崔玉蘭復於96年4 月14日死亡，是系爭房屋依借貸目的應認
    已使用完畢，使用借貸關係因而消滅，被上訴人仍住用系爭
    房屋，乃屬無權占用。
  (五)至上訴人嗣於100 年1 月4 日與系爭房屋管理機關海軍陸戰
    隊指揮部雖簽訂借用契約，上訴人亦僅能本於借用權人對於
    出借之債務人海軍陸戰隊指揮部主張交付房屋，上訴人尚難
    以上開借用關係請求現占有使用系爭房屋之被上訴人遷讓房
    屋返還上訴人。上訴人主張其已與房屋管理機關海軍陸戰隊
    指揮部成立借貸關係，上訴人對系爭房屋有借用權，逕請求
    被上訴人應遷讓系爭房屋，並返還上訴人，即非有理由，應
    予駁回。
十、上訴人得否代位房屋管理機關海軍陸戰隊指揮部對被上訴人
    行使權利，請求遷讓房屋並返還交由上訴人代為占有？
  (一)「按債務人怠於行使其權利時，債權人因保全債權，得以自
    己之名義，行使其權利。但專屬於債務人本身者，不在此限
    。」民法第242 條定有明文。申言之，代位權的行使以權利
    有保全之必要，以及債務人怠為行使為其要件。而所謂保全
    之必要，於特定物之債的情形下，存有債務不履行之情形即
    可主張，而不以債務人陷於無資力為限，是以若債務人怠於
    行使權利，其所負債務乃有給付不能或給付困難之情形，債
    權人為保全其債權，即得行使代位權。而所謂怠於行使權利
    ，僅需有此權利可為行使而不行使之情形，即為已足。
  (二)系爭房屋，業經上訴人和海軍陸戰隊指揮部簽定借用契約，
    而取得借用權，上訴人即為海軍陸戰隊指揮部之債權人。依
    民法第242 條規定，於債務人即為海軍陸戰隊指揮部怠於主
    張權利時，上訴人自得依法代其主張權利，以確保上訴人對
    海軍陸戰隊指揮部之債權。
    再者，系爭房屋為海軍陸戰隊指揮部所管理，而被上訴人無
    權占用系爭房屋至今，仍未見海軍陸戰隊指揮部追討，已該
    當於「有權利可為行使而不行使」之情形。上訴人既已取得
    借用權，且系爭房屋因受被上訴人占用，而無法交付予上訴
    人。依上開說明，上訴人自得代位請求被上訴人，將系爭房
    屋返還予管理機關海軍陸戰隊指揮部，並由上訴人代為占有
    。則上訴人備位聲明之請求，即有理由，應予准許。
、綜上所述，上訴人依借貸、侵權行為、代位法律關係，先位
    請求被上訴人應自系爭房屋遷出並返還上訴人部分，尚非正
    當，原審就此部分為上訴人敗訴之判決並駁回其假執行之聲
    請，核無不合，上訴意旨就此部分指摘原判決不當，求予廢
    棄，非有理由，應予駁回。又上訴人備位請求被上訴人應自
    系爭房屋遷出，返還予海軍陸戰隊指揮部，並由上訴人代為
    占有部分，即屬正當，原審就此部分為上訴人敗訴之判決，
    並駁回其假執行之聲請，自有可議，上訴意旨就此部分指摘
    原判決不當，求予廢棄，為有理由，爰就原判決此部分廢棄
    改判如主文，並分別准供擔保宣告假執行及免為假執行。
十二、據上論結，本件上訴為一部有理由，一部無理由，依民事訴
    訟法第463 條、第385 條第1 項前段、第450 條、第449 條
    第1項、第79條，判決如主文。
中    華    民    國   100    年    3     月    2     日
                              民事第四庭
                                  審判長法官  蔡文貴
                                  法      官  謝靜雯
                                  法      官  李昭彥
以上正本證明與原本無異。
如對本判決上訴，須於判決送達後20日內向本院提出上訴狀，其
未表明上訴理由者，應於上訴後20日內向本院提出上訴理由書（
均須按他造當事人之人數附繕本）。上訴時應提出委任律師或具
有律師資格之人之委任狀，並依附註條文規定辦理。如委任律師
提起上訴者，應一併繳納上訴審裁判費。
中    華    民    國    100   年    3     月     3    日
                                  書  記  官  張寶花
附註：
民事訴訟法第466條之1：
對於第二審判決上訴，上訴人應委任律師為訴訟代理人，但上訴
人或其法定代理人具有律師資格者，不在此限。
上訴人之配偶、三親等內之血親、二親等內之姻親，或上訴人為
法人、中央或地方機關時，其所屬專任人員具有律師資格並經法
院認為適當者，亦得為第三審訴訟代理人。
第1 項但書及第2 項情形，應於提起上訴或委任時釋明之。